【裁判字號】    98,抗,535
【裁判日期】    980520
【裁判案由】    聲明異議
【裁判全文】
臺灣高等法院臺中分院刑事裁定         98年度抗字第535號
抗  告  人  臺灣臺中地方法院檢察署檢察官
聲明異議人  乙○○○
被      告
即受 刑 人  甲○○
上列抗告人因聲明人對臺灣臺中地方法院檢察署98年度執字第39
81號執行指揮命令聲明異議案件，不服臺灣臺中地方法院中華民
國98年5月8日裁定（98年度聲字第2110號），提起抗告，本院裁
定如下：
    主  文
原裁定撤銷，發回臺灣臺中地方法院。
    理  由
一、抗告意旨略以：執行檢察官於決定受刑人是否得易科罰金，
    審查標準，厥為被告犯罪之動機、目的、犯罪手段、所生危
    險或損害、犯後態度等等，此亦同於法院在量刑所加以審酌
    之事實，2者雖對象相同，但目的顯然有別，原裁定理由中
    認檢察官於此之審查屬於「雙重評價」，恐有誤會；且執行
    檢察官已就不准受刑人易科罰金之理由加以論述，原裁定認
    執行命令未闡釋法秩序之概念云云，並非事實；再者，於刑
    事執行程序中，受刑人報到提出易科罰金之聲請者，書記官
    均事先依筆錄例稿將受刑人之聲請及原則准許為易科罰金之
    諭知，繕打於訊問筆錄及點名單上，經檢察官審查後如認為
    有「確因不執行所宣告之刑，難收矯正之效，或難以維持法
    秩序」者，則將其理由批示於點名單上，並更正筆錄中諭知
    「准予易科罰金」與同日點名單上批示「不准易科」，固有
    未合之處，然此係基於筆錄例稿使用後，有漏未更正筆錄之
    結果，此對於檢察官審查本件受刑人確有「確因不執行所宣
    告之刑，難收矯正之效，或難以維持法秩序」者之結果，應
    不生影響；故請求撤銷原審裁定，更為適法之裁定等語。
二、本件聲明意旨略以：被告即受刑人甲○○（下稱受刑人）因
    背信案件，經原審法院於98年1月22日判處有期徒刑1年，減
    為有期徒刑6月，如易科罰金，以銀元300元即新臺幣900元
    折算1日確定，嗣經檢察官通知執行時，竟不准受刑人易科
    罰金，然並未令受刑人有陳述之機會。本件案發迄今已10數
    年，受刑人於88年10月31日退休在家至今，無再犯背信之可
    能，且受刑人現已高齡72歲，且有糖尿病，需定期門診追蹤
    治療，如入監服刑，身心狀況堪慮等語，聲請撤銷檢察官不
    准受刑人易科罰金之執行指揮處分，並請求准予易科罰金云
    云。
三、原審裁定如附件所示。
四、按受刑人或其法定代理人或配偶以檢察官執行之指揮為不當
    者，得向諭知該裁判之法院聲明異議；法院應就疑義或異議
    之聲明裁定之，刑事訴訟法第484條、第486條分別定有明文
    。又按犯最重本刑為5年以下有期徒刑以下之刑之罪，而受6
    個月以下有期徒刑或拘役之宣告者，得以新臺幣一千元、二
    千元或三千元折算1日，易科罰金。但確因不執行所宣告之
    刑，難收矯正之效，或難以維持法秩序者，不在此限，刑法
    第41條第1項定有明文。準此，有期徒刑或拘役得易科罰金
    之案件，法院所諭知者，僅係如易科罰金之折算標準而已，
    至於是否准予易科罰金，係賦予執行檢察官視個案具體情形
    ，依前開法律規定裁量之權能，非謂受刑人受6個月以下有
    期徒刑或拘役之宣告時，執行檢察官即必然應准予易科罰金
    。次查刑法第41條易科罰金之規定，固於94年1月7日修正，
    同年2月2日公布，95年7月1日施行，惟同條第1項但書規定
    並未修正，而該但書所謂之「難收矯正之效」、「難以維持
    法秩序」等，乃係立法者賦予執行檢察官能依具體個案，考
    量犯罪特性、情節及受刑人個人之相關主、客觀條件，據以
    審酌受刑人如不接受有期徒刑或拘役之執行，是否難達科刑
    之目的、收矯正之成效或維持法秩序等，以作為其裁量是否
    准予易科罰金之憑據。則易科罰金之易刑處分，其應否准許
    ，自應依刑事訴訟法第457條規定，由檢察官就是否准予受
    刑人易科罰金，有無「確因不執行所宣告之刑，難收矯正之
    效，或難以維持法秩序」等情況查明認定並指揮執行之。從
    而，法律賦予執行檢察官此項裁量權，僅在發生裁量瑕疵之
    情況時，法院始有介入審查之必要。倘執行檢察官於執行處
    分時，已具體說明不准易科罰金之理由，且未有逾越法律授
    權、專斷等濫用權力之情事，自不得遽謂執行檢察官執行之
    指揮為不當。
五、經查：
  (一)本件受刑人甲○○行為後，刑法第41條第1項關於易科罰金
    之規定已經修正公布，並自95年7月1日施行。經比較新舊法
    ，雖舊法就易科罰金之折算標準，經以罰金罰鍰提高標準條
    例第1條前段之規定提高100倍之後為銀元100元以上300元以
    下（即新臺幣300元以上900元以下）折算1日，較新法折算
    標準為新臺幣1,000元、2,000元或3,000元折算1日有利於被
    告。但關於得否易科罰金之法定要件，新舊法均有「確因不
    執行所宣告之刑，難收矯正之效，或難以維持法秩序」不得
    准予易科罰金之規定外，舊法另須符合「因身體、教育、職
    業、家庭之關係或其他正當事由，執行顯有困難」之要件始
    得易科罰金之規定。故就是否准予易科罰金而言，應以新法
    較有利於受刑人。又本件受刑人所犯上開案件，依修正後刑
    法第41條第1項之規定，固屬得易科罰金之案件，惟易科罰
    金乃易刑處分，其應否准許，依刑事訴訟法第457條之規定
    ，須由檢察官就准予受刑人易科罰金，有無「確因不執行所
    宣告之刑，難收矯正之效，或難以維持法秩序」情況查明認
    定並指揮執行之。
  (二)本件受刑人甲○○前於85年至87年間所犯上揭背信罪，經臺
    灣臺中地方法院檢察署檢察官以98年度執字第3981號執行命
    令指揮執行在案。雖受刑人於98年4月23日前往臺灣臺中地
    方法院檢察署報到，並請求執行檢察官准予易科罰金，惟經
    執行檢察官以「受刑人利用職權圖利財團，金額達數千萬元
    ，非予執行徒刑，無以收懲戒之效」，而不准受刑人易科罰
    金之請求，並諭知發監執行；又檢察官於為此命令前亦經訊
    問受刑人，給予受刑人表示意見之機會，復當場告知受刑人
    如不服本命令，得依刑事訴訟法第484條向諭知該裁判之法
    院聲明異議等情，業經原審調取臺灣臺中地方法院檢察署98
    年度執字第3981號案全卷核閱明確，並有該案卷受刑人點名
    單、98年4月23日訊問筆錄、執行指揮書影本在卷可稽，足
    認執行檢察官於指揮命令中已具體敘明其本諸職權不准受刑
    人易科罰金聲請之理由。聲明人執前開情事，指摘檢察官未
    給予受刑人陳述意見之機會，其執行之指揮不當云云，尚非
    有據。至上揭98年4月23日訊問筆錄中固有「准予易科罰金
    」等字樣，惟觀諸上揭受刑人點名單、98年4月23日訊問筆
    錄、執行指揮書影本之全部內容，明顯可知該「准予易科罰
    金」等字樣應係書記官事先繕打之例稿，而檢察官於訊問受
    刑人後，並批示上開不准受刑人易科罰金之理由時，漏未將
    該「准予易科罰金」等字樣刪除，方造批示之內容及執行命
    令有前揭不一致之情形，此觀前開98年度執字第3981號案全
    卷自明。雖此內容之不符有可議之處，然尚難執此據以認定
    執行檢察官執行之指揮有何不當，先予敘明。
  (三)本案確定判決主文固有「如易科罰金，以銀元參佰元折算壹
    日」之諭知，但此與檢察官於執行時是否准許如易科罰金仍
    屬二事，非謂確定判決有易科罰金之諭知，執行檢察官即不
    問具體犯罪情事一概准許易科罰金，而執行檢察官審酌是否
    准予易科罰金，當就受刑人所為犯行加以審酌，與法院量刑
    所為之審酌事項若屬相同亦屬事理之常；況原審法院96年度
    易字第4981號判決原係量處受刑人有期徒刑1年（非屬得易
    科罰金之刑），僅因受刑人之犯行符合中華民國九十六年罪
    犯減刑條例之規定而得予減為有期徒刑6月，而依法諭知如
    易科罰金之折算標準，是其與非經減刑即屬得易科罰金之受
    刑人，就其惡性輕重及是否准予易科罰金之考量標準有所不
    同，容屬有據，尚難逕以執行檢察官不准受刑人易科罰金所
    持之理由，與確定判決已審酌事項相同，遽指執行檢察官執
    行之指揮有「雙重評價」之瑕疵。
  (四)另按比例原則固為刑事訴訟法強制處分之指導原則，是所採
    取之方法應有助於目的之達成，再憲法第7條所謂之平等原
    則，並非指絕對、機械之形式上平等，而係保障人民在法律
    上地位之實質平等（司法院大法官會議釋字第485號解釋意
    旨）。是以檢察官就具體個案審酌應否准予易科罰金，係以
    過往之經驗累積而成具體之判斷標準，以落實人民在法律上
    地位之實質平等，若謂所量處之刑度只要符合刑法第41條第
    1項前段准予易科罰金之要件，皆須准許易科罰金，自與前
    述憲法上平等原則之內涵有違。本件受刑人背信犯行情節非
    輕，有原審法院96年度易字第4981號判決可稽，則准予易科
    罰金是否能收矯正之效，自有斟酌必要。再者，原審於理由
    中並未具體說明，有何必要直接諭知准予受刑人易科罰金之
    理由，亦有理由不備之情形存在。
  (五)至聲明人稱受刑人現已高齡72歲，且有糖尿病，需定期門診
    追蹤治療，如入監服刑，身心狀況堪慮云云，惟觀之其所提
    出之受刑人於中英診所就診之診斷證明書，其上僅係載明「
    建議門診追蹤治療」，尚未能充分證明受刑人目前有應立即
    進行治療之重大急迫傷病而構成入監執行之障礙，自無恐因
    執行而不能保其生命之不得執行事由；另受刑人之年齡雖已
    72歲，仍無礙於執行檢察官對是否「因不執行所宣告之刑，
    難收矯正之效，或難以維持法秩序」之認定，亦無從遽謂執
    行檢察官指揮將受刑人發監執行有何違法或不當。
  (六)另聲明異議意旨所舉臺灣雲林地方法院93年度聲字第330號
    裁定影本，該酒醉駕車之公共危險案件核與本件受刑人所為
    犯行，於觸犯罪名、犯罪手段、侵害法益等全然不同，尚無
    從逕予比附援引。
六、原審法院未予詳查，遽認本件執行命令所為審查有「雙重評
    價」之不當，且執行檢察官並未闡釋法秩序之概念，及未說
    明、論述為何受刑人不發監執行，不足以維持法秩序云云，
    乃逕予撤銷臺灣臺中地方法院檢察署中華民國98年度執字第
    3981號檢察官命令；並以聲明人併聲請准予易科罰金，並無
    刑法第41條但書之情形，符合刑法第41條規定易科罰金要件
    ，而裁定准予易科罰金，尚有未洽，抗告人執此指摘原裁定
    不當，為有理由，應由本院將原裁定撤銷，發回原法院另為
    妥適之裁定。
七、據上論斷，應依刑事訴訟法第413條前段，裁定如主文。
中    華    民    國    98    年    5     月    20    日
            刑事第十一庭  審判長法  官  陳  朱  貴
                                法  官  胡  文  傑
                                法  官  何  志  通
以上正本證明與原本無異。
不得再抗告。
                                書記官  高  麗  淇
中    華    民    國    98    年    5     月    20    日


司法院資訊處製作；財團法人民間司法改革基金會備份。
